臺灣嘉義地方法院民事判決
110年度訴字第569號
原      告  莊坤霖  

訴訟代理人  張嘉琪律師
            賴鴻鳴律師
被      告  張淑茹  

訴訟代理人  顏伯奇律師
上列當事人間請求清償借款事件，本院於民國111年5月26日言詞
辯論終結，判決如下：     
    主  文
被告應給付原告新台幣2,100,000元，及自民國110年10月15日起
至清償日止，按年息百分之5計算之利息。　
原告其餘之訴駁回。
訴訟費用由被告負擔10分之9，餘由原告負擔。　
    事實及理由
壹、程序方面
　　按訴狀送達後，原告不得將原訴變更或追加他訴。但擴張或減縮應受判決事項之聲明者，不在此限。民事訴訟法第255條第1項第3款定有明文。查本件原告起訴請求被告應給付原告新臺幣（下同）2,213,000元，及自支付命令送達之翌日起至清償日止，按年息百分之5計算之利息；於民國110年11月19日具狀變更請求金額為2,218,000元（見本院卷第44頁）；於111年4月28日當庭以言詞方式變更利息起算日為支付命令異議狀提出翌日即110年10月15日（見本院卷第212頁）。經核原告所為，係擴張或減縮應受判決事項之聲明，揆諸前揭規定，並無不合，應予准許。
貳、實體方面
一、原告主張：
　㈠兩造前為京霖科技股份有限公司（下稱京霖公司）之上下屬
    關係。於109年11月間，被告與其前配偶即訴外人顏義芳有
    購屋需求，預購入門牌號碼嘉義縣○○鄉○○村○○○00○00號之房
    屋，總價為5,900,000元（各期款項分別為600,000元、500,
    000元、670,000元、4,130,000元），其中3,800,000元為銀
    行貸款，2,100,000元為被告之自備款，被告因資金不足而
    向原告借款。關於借款過程，兩造係以手機通訊軟體聯絡，
    於109年11月16日，被告向原告借款房屋訂金600,000元，原
    告於11月底指示公司會計即訴外人施貝蒂點付現金600,000
    元予被告；於109年12月12日，被告向原告稱銀行僅能核貸3
    ,800,000元，須於110年1月12日匯款500,000元，原告請被
    告再去多跑幾間看看，之後仍維持原貸款額度，故原告於11
    0年1月11日交付現金500,000元予被告；於110年1月20日，
    被告向原告稱須付履保帳戶1,000,000元以及仲介費118,000
    元，原告先交付現金800,000元，並於110年1月27日請原告
    之子即訴外人莊文承匯款200,000元至被告之履保帳戶，被
    告再於110年2月7日向原告稱須另借仲介費118,000元，原告
    於翌日交付現金118,000元予被告；以上原告借貸被告房屋
    自備款2,100,000元以及仲介費118,000元，共計2,218,000
    元。又原告經營建築營造公司，公司常備現金以做周轉，故
    大多款項交付均為現金交付。是以，兩造間確有借貸之合意
    及上述款項之交付情形（下稱系爭借貸契約），且被告未償
    還借款，亦據原告以三重中山路郵局874號存證信函催告被
    告還款（顏義芳於110年9月6日代收）可稽。
　㈡京霖公司承攬工程工作，為壓低承包成本，將公司配置H1部
    門、H2部門及行政團隊，其中H2部門負責案場工地相關事項
    ，可全權處理發包事務，京霖公司為獎勵H2部門員工，自於
    108至109年間所承攬之CE02標軌道技術研究暨驗證中心土建
    工程（下稱CE02工程）時起設立「H2部分發包獎金規定」之
    獎金制度（下稱H2部門獎金制度），可分得獎金之員工層級
    為H2部門之執行副總（40％）、經理（30％）、主任（20％）
    ，其餘（10％）作為年終獎金發放，於108年7月3日公告在LI
    NE群組中，並分別於109、110間發放獎金。其中CE02工程高
    雄案場之獎金額度為800,000元，被告僅為行政團隊內之倉
    儲組長，並非H2部門主任以上階級，自無可能由原告或是京
    霖公司發放獎金紅利。又CE02工程高雄案場之工程款約為2
    億元，毛利以20％計，故獎金應以800,000元為上限（計算式
    ：2億×20％×2％），顏義芳為高雄案場之經理，依照H2部門獎
    金制度之發放標準，獎金可得240,000元，而公司出帳報稅
    不能以現金交付方式為之，故京霖公司以帳號0000-00-0000
    000-0號帳戶，分別於109年1月20日匯款180,000元、於110
    年2月9日匯款60,000元，共匯款240,000元至被告之台新銀
    行嘉義分行帳號00000000000000號帳戶（下稱被告台新銀行
    帳戶），由被告代顏義芳收受，金額亦非被告所稱之2,210,
    000元，可見原告交付被告之2,218,000元，除其中200,000
    元係以匯款為之外，其餘則以現金交付為之，亦非京霖公司
    給顏義芳之獎金，而係兩造間之借貸。此外，京霖公司對顏
    義芳及其他主任以上階級之員工，配有租賃車可供平日使用
    ，並非贈與，租賃時間到期後員工可選擇向公司購買或返還
    公司，所收受之案場獎金為數萬元至10萬元不等，縱使曾有
    收受獎金，亦與被告無涉。另顏義芳並無參與景美工程，無
    法分配該工程獎金，縱然顏義芳可以分配，該工程並未實際
    進行也無發包工作，無從發放獎金。如顏義芳對京霖公司有
    發放獎金疑問，應由顏義芳對京霖公司主張。
　㈢依兩造於110年2月7日之LINE對話紀錄以及該對話紀錄中被告
    所傳送之被告與仲介間對話截圖，該截圖記載「被告：所以
    就要付11.8是嗎」、「被告：什麼時候要給呢」、「仲介：
    2/8禮拜一結案的時候給就可以了（笑臉圖）」等語，由此
    可知，被告向原告明確要求要付118,000元，並非如被告所
    稱係給付薪資，故仲介費118,000元係由原告交付現金給被
    告，再由被告直接給仲介。又被告所提出之銀行帳戶存摺內
    頁影本，記載之「0000000/薪資/102,445」、「0000000/薪
    資/100,753」，分別係被告與顏義芳之109年12月份、110年
    1月份之薪資，與本案無關。
　㈣原告對於被告所提出公司會計施貝蒂小姐製作之結算簡表係
    不知情，施貝蒂之所以製作該簡表，乃因施貝蒂積欠原告3,
    000,000元、施貝蒂知悉被告欠原告房屋貸款2,100,000元（
    但不知兩造間另有仲介費）、施貝蒂另積欠被告信貸400,00
    0元（109年4月間），以及以陳尚暐名義之信貸等情，施貝
    蒂想將自己與兩造之債務整合，欲向被告協商幫忙償還施貝
    蒂之債務，所有剩餘債務再全部由施貝蒂向原告清償，讓施
    貝蒂以後只要還錢給原告即可，並非由原告指示施貝蒂製作
    。該簡表中，「老大借出（房貸頭款）/-2,100,000」係兩
    造間之借貸；「老大還/1,000,000」係施貝蒂想請被告幫忙
    還給原告，但施貝蒂未就金額前面加註「-」而有誤繕；「
    薪資：三人薪資還/110,766」、「薪資：三人薪資還/41,58
    9」係公司積欠3名員工薪資，因員工都會向施貝蒂索討，應
    係施貝蒂誤將公帳列入；「貸款金額＋手續費/403,888」係
    以被告名義之信貸，乃施貝蒂向被告之借款；「110年8月23
    日起由義芳每月另還陳尚暐貸款（每月23日繳6,020）/229,
    198」係以陳尚暐名義之信貸，乃施貝蒂向陳尚暐之借款，
    而由被告幫忙還。然而，施貝蒂將該簡表交給被告後，被告
    並無任何表示，故此事也無結論，原告也並未以此為依據與
    被告協商，施貝蒂與被告間之債務關係與原告無關，自無可
    能兩造間有扣償款項之合意。
　㈤至被告所稱向訴外人楊錫蘍借貸1,000,000元及台新銀行信貸
    等代償情事，實乃被告之個人借貸或與他人間之法律關係，
    與系爭借貸契約無涉，且若如被告所述，為何不直接由被告
    支付上列款項即可，還需大費周章代償其他人的費用？甚難
    想像等語，資為抗辯。並聲明：被告應給付原告2,218,000
    元，及自110年10月15日至清償日止，按年息百分之5計算之
    利息。
二、被告答辯略以：
　㈠原告為京霖公司之實際負責人，登記負責人則為原告配偶即
    訴外人陶靜，被告為京霖公司之員工，京霖公司承包國內諸
    多工程，原告為吸引員工留任，由京霖公司支付紅利獎金，
    鼓勵員工購屋、購車，故原告主張之被告房屋自備款2,100,
    000元實為京霖公司支付之獎金，並非原告所稱之借貸，此
    據顏義芳到庭之證述內容亦可推論。又獎金2,100,000元均
    係現金收受，由被告分別於109年3月18日收受300,000元、
    於109年11月26日收受500,000元、於110年1月12日收受500,
    000元及於110年1月22日收受800,000元。另依被告所知，原
    告代付屋款尚有公司會計施貝蒂，代購買租賃車則有被告配
    偶顏義芳及其他公司主管。
　㈡於110年4月間，京霖公司出現資金困難，原告連繫被告至公
    司，並向被告表示欲將之前獎金轉為借貸，抵償相關款項，
    由施貝蒂製作簡表給被告，被告並沒有同意，僅同意代償原
    告對楊錫蘍之借貸1,000,000元、以被告名義所為之台新銀
    行信貸403,888元、對陳尚暐之信貸。依施貝蒂製作之結算
    簡表觀之，「老大還/1,000,000」係被告同意向楊錫蘍借貸
    1,000,000元給原告；「薪資：三人薪資還/110,766」、「
    薪資：三人薪資還/41,589」係公司積欠被告、顏義芳、訴
    外人顏新峰薪資，共152,355元；「貸款金額＋手續費/403,8
    88」係被告代償台新銀行信貸403,888元，該款項是原告貸
    款給施貝蒂購屋之用；「110年8月23日起由義芳每月另還陳
    尚暐貸款（每月23日繳6,020）/229,198」係約定由被告及
    顏義芳代償陳尚暐之信用貸款。依被告提出之被告與施貝蒂
    間LINE對話紀錄，施貝蒂稱「老大說~剩餘的金額要轉移到
    三五，凱哥會跟你們說。」等語，足證該簡表乃原告授權施
    貝蒂製作，又簡表中之餘額小計467,691元，原告有跟綽號
    「三五」之金主表示被告會與其協調，嗣被告與顏義芳也有
    前往協調款項支付事宜。又該簡表並無仲介費118,000元之
    記載。另施貝蒂到庭之證述內容，顯係附和偏袒原告之主張
    ，欠缺公允及可信性而不具證明力。
　㈢依據京霖公司之H2部門獎金制度，發包成本低於公司預算20％
    時，應發放3％之獎金，而CE02工程高雄案場之預算為54,000
    ,000元，獎金為1,080,000元（54,000,000×2％），顏義芳為
    該案場之經理，依規定應可獲得30％之獎金即324,000元，以
    及10％年終獎金之一半（由顏義芳及執行副總平分）即54,00
    0元，顏義芳可分得之獎金合計378,000元，另景美工程部分
    ，預算金額為4千萬元，發包後雖因工程遲延被解約，但仍
    應發放獎金。另原告主張有分別於109年1月20日匯款180,00
    0元、於110年2月9日匯款60,000元至被告台新銀行帳戶云云
    ，被告之銀行帳戶存摺內頁雖有110年2月9日匯款60,000元
    之紀錄，然係註記「109年度獎」等字，又依被告台新銀行
    帳戶交易明細，109年1月20日匯款180,000元部分係註記「
    薪資」等字，故上開60,000元、180,000元之匯款均非CE02
    工程之獎金。
　㈣關於原告主張之仲介費118,000元部分，被告雖於110年2月7
    日透過LINE通訊軟體要求原告匯款，但直至110年2月8日上
    午，原告既未匯款也未以現金交付給被告，被告遂私下向顏
    義芳之弟即訴外人顏群哲借款，而非自被告銀行帳戶領出仲
    介費，之後被告直接交付仲介費給仲介等語，資為抗辯。並
    聲明：原告之訴駁回。
三、不爭執事項
　  被告有收受原告交付之2,100,000元款項(見本院卷第74、17
     2頁)。
四、得心證理由
　　本件爭點厥為：㈠兩造間就2,100,000元款項是否有借貸合意
    而成立借貸契約？㈡原告是否交付118,000元予被告？兩造間
    就118,000元是否成立借貸契約？
　㈠兩造間就2,100,000元有借貸合意而成立借貸契約。
　  ⒈按稱消費借貸者，於當事人間必本於借貸之意思合致，而
      有移轉金錢或其他代替物之所有權於他方之行為，始得當
      之。是以消費借貸，因交付金錢之原因多端，除有金錢之
      交付外，尚須本於借貸之意思而為交付，方克成立。倘當
      事人主張與他方有消費借貸關係存在者，自應就該借貸意
      思互相表示合致及借款業已交付之事實，均負舉證之責任
      ，其僅證明有金錢之交付，未能證明借貸意思表示合致者
      ，仍不能認為有該借貸關係存在（最高法院98年度台上字
      第1045號判決要旨參照）。次按當事人主張有利於己之事
      實者，就其事實有舉證之責任，民事訴訟法第277條前段
      定有明文。又主張法律關係存在之當事人，僅須就該法律
      關係發生所須具備之特別要件，負舉證之責任，至於他造
      主張有利於己之事實，應由他造舉證證明；原告於起訴原
      因已有相當之證明，而被告於抗辯事實並無確實證明方法
      ，僅以空言爭執者，當然認定其抗辯事實之非真正，而應
      為被告不利益之裁判。
　  ⒉原告主張：被告因購買房屋資金不足而向其借款2,100,000
      元等語，然為被告所否認，並辯稱：上述款項為獎金，並
      非有借貸合意云云。經查：
　　　⑴依兩造通訊軟體對話紀錄記載：「被告：哥哥：屋主那
        要求我先付一成的訂金60萬，可是您那目前方便嗎？原
        告：嗯；被告：哥哥拍謝吵您一下，房屋那邊告知最晚
        下星期二須匯款50萬元，我想再延後但沒法延了，怎麼
        辦？原告：OK(貼圖圖示)、星期一記得跟我拿50；被告
        ：哥，今天20萬方便嗎？還是星期三我明天放假回嘉義
        ，後天下高雄開會。原告：我想想。莊文承已經去銀行
        幫你弄了喔」等語(見本院卷第48至62頁)，其中交付20
        萬元部分核與第一銀行存款憑條存根聯金額相符(見本
        院卷第64頁)。又證人施貝蒂於言詞辯論時證稱：「我
        知道是被告向原告借款2,100,000元、我只知道是借來
        買房子、他(原告)拿錢的時候有說被告待會會來公司拿
        要繳房貸的錢」等語(見本院卷第179至186頁)。另施貝
        蒂製作之簡表記載：「老大(原告)借出(房貸頭款)-2,1
        00,000元」等語(見本院卷第117頁)。準此，原告主張
        核與證人施貝蒂證述情節相符，足徵兩造間就2,100,00
        0元款項具有借貸合意而成立借貸契約。
　　　⑵被告辯稱：2,100,000元係京霖公司給付施義芳由被告代
        收之獎金，並非有借款云云，然證人顏義芳於言詞辯論
        時證稱：「是原告拿給我們付房屋首期的錢，與工程獎
        金沒有關係，是送我們的」等語(見本院卷第178頁)，
        再輔以京霖公司工程獎金計算表以及109、110年獎金發
        放明細記載：「顏義芳之獎金發放比例為40%；109年已
        發放180,000元、110年已發放60,000元」等語(見本院
        卷第97至101頁)，與被告辯稱：2,100,000元皆係施義
        芳之獎金，由被告代收云云(見本院卷第233頁)，已有
        不符，被告又未舉證證明系爭2,100,000元係獎金之事
        實，是被告上開所辯，並無可採。又證人施義芳雖另證
        稱：2,100,000元係原告贈與被告云云，然與被告上開
        所辯已有不符，亦未見被告舉證伊有與原告成立贈與契
        約，此部分亦無可採。
　  ⒊末按給付無確定期限者，債務人於債權人得請求給付時，
      經其催告而未為給付，自受催告時起，負遲延責任。其經
      債權人起訴而送達訴狀，或依督促程序送達支付命令，或
      為其他相類之行為者，與催告有同一之效力。遲延之債務
      ，以支付金錢為標的者，債權人得請求依法定利率計算之
      遲延利息。應付利息之債務，其利率未經約定，亦無法律
      可據者，週年利率為百分之5，民法第229條第2項、第233
      條第1項前段及第203條分別定有明文。本件關於2,100,00
      0元借貸，屬於未定期限之金錢債務，原告曾以三重中山
      路郵局874號存證信函催告被告還款，被告於110年9月6日
      收受存證信函，有存證信函及掛號郵件收件回執附卷可稽
      （見支付命令卷第19至25頁、本院卷第221頁）。而被告
      對於支付命令於110年10月14日提出異議，有異議狀在卷
      足憑（見本院卷第9頁），則原告就2,100,000元借款部分
      ，請求自110年10月15日起至清償日止，按年息百分之5計
      算之利息，洵屬正當，應予准許。
　㈡原告應無交付118,000元款項予被告，兩造間就118,000元並
    未成立借貸契約？
　  ⒈按消費借貸，為要物契約，須以金錢或其他代替物之交付
      為構成要件，如對於交付之事實有爭執，自應由主張已交
      付之貸與人負舉證責任，此觀民法第474條之規定自明(最
      高法院79年度台上字第2722號裁判要旨參照)。次按當事
      人主張有利於己之事實者，就其事實有舉證之責任，民事
      訴訟法第277條前段定有明文。民事訴訟如係由原告主張
      權利者，應先由原告負舉證之責，若原告先不能舉證，以
      證實自己主張之事實為真實，則被告就其抗辯事實即令不
      能舉證，或其所舉證據尚有疵累，亦應駁回原告之請求。
　  ⒉原告主張：被告於110年2月7日向原告稱須另借仲介費118,
      000元，原告於翌日交付現金118,000元予被告云云，然為
      被告所否認。經查，依原告所提出之110年2月7日、同年
      月8日通訊軟體對話記綠記載：「被告：哥哥，明天您方
      便匯款11.8萬給我嗎？下午2點要付仲介費。原告：了解
      。被告：哥哥，仲介那時間更改成1:30了，再麻煩您了。
      」等語（見本院卷第66、68頁），由上開對話紀錄內容，
      充其量僅能證明被告欲向原告借款118,000元，究不能證
      明原告確有交付118,000元予被告之事實。證人施貝蒂於
      言詞辯論時證稱：「我知道的是被告向原告借款210萬元
      ，我有聽原告說有拿118,000元給被告繳納仲介費，但我
      有沒有看到」等語(見本院卷第179頁)，亦無從證明原告
      有交付118,000元予被告之事實。此外，原告未舉證證明
      其有交付118,000元予被告之事實，既無證據證明，原告
      上開主張即無可採。準此，兩造間就118,000元部分，並
      不存有借貸契約，原告向被告請求返還118,000元之借款
      ，並無理由。
五、綜上所述，原告依消費借貸法律關係，請求被告給付原告2,
    100,000元，及自110年10月15日起至清償日止，按年息百分
    之5計算之利息部分，為有理由，應予准許。逾此範圍之請
    求，為無理由，應予駁回。
六、本件事證已臻明確，兩造其餘攻擊防禦方法及被告聲請訊問
    原告、王仁信、陳尚暐、盧世峰、郭建良、王怡樺、邱文化
    、吳俊霆等人，經審核結果，均不足以影響判決結果，爰不
    一一論述及訊問，附此敘明。
七、訴訟費用負擔之依據：民事訴訟法第79條。　　　
中　　華　　民　　國　　111 　年　　6 　　月　　 9　　日
                  民事第一庭法　官　黃茂宏   
以上正本係照原本作成。
如對本判決上訴須於判決送達後20日內向本院提出上訴狀。 
如委任律師提起上訴者，應一併繳納上訴審裁判費。 
中　　華　　民　　國　　111 　年　　6 　　月　　 9　　日
                            書記官　官佳慧